【裁判字號】    89,台上,2928
【裁判日期】    891228
【裁判案由】    返還不當得利
【裁判全文】
最高法院民事判決                              八十九年度台上字第二九二八號
    上  訴  人  丙○○○
                甲    ○
    共      同
    訴訟代理人  袁 大 蓉律師
    被 上訴 人  丁○○○
                乙 ○ ○
右當事人間請求返還不當得利事件，上訴人對於中華民國八十八年十月五日台灣高等
法院第二審判決（八十七年度重上字第三三六號），提起上訴，本院判決如左：
    主  文
原判決除假執行部分外廢棄，發回台灣高等法院。
    理  由
本件被上訴人主張：坐落台北縣樹林鎮○○段四四三、四九九、五○○、五○一地號
耕地四筆（重測前為同鎮○○段彭厝小段一一三、一一七－三、一一七－二、一一七
－一地號），原為上訴人丙○○○所有，由被上訴人丁○○○承租耕作；同段四三八
、四三九地號耕地二筆（重測前為同鎮○○段彭厝小段一一九－一、一一九地號），
原為上訴人甲○所有，由被上訴人乙○○承租耕作。台灣省水利局為辦理台北地區防
洪三期樹林堤防第一區工程，由台北縣政府於民國八十二年十二月八日公告徵收上開
土地，該府於發放徵收補償費時，代丙○○○、甲○將依次扣除土地增值稅新台幣（
下同）一千九百二十二萬五千四百三十九元、八百七十六萬六千八百六十元後之餘額
之三分之一扣交伊領取。嗣台北縣稅捐稽徵處以上開土地增值稅依八十三年一月七日
修正公布之土地稅法第三十九條第一項規定，應免予徵收，乃將之退還丙○○○、甲
○。上開土地增值稅款既屬補償地價之一部，依平均地權條例第十一條第一項規定，
應以其三分之一補償伊，上訴人溢領該三分之一補償款，即屬無法律上原因而受利益
，致伊受損害，自應返還其利益於伊等情，求為命丙○○○給付丁○○○六百四十萬
八千四百七十八元；甲○給付乙○○一百九十一萬二千三百十九元，及均加付法定遲
延利息之判決。
上訴人則以：兩造間之耕地租佃關係早經終止而消滅，被上訴人不得向伊請求補償；
縱認租佃關係未終止，伊領取系爭退稅款係因土地稅法修正所享有之退稅利益，非無
法律上原因，且與徵收補償無關，被上訴人不得請求伊返還不當得利等語，資為抗辯
。
原審廢棄第一審所為被上訴人敗訴之判決，改判如其聲明，係以：被上訴人就其主張
之事實，已據提出土地登記簿謄本、樹林鎮公所函為證，並為上訴人所不爭，自屬真
實。乙○○與甲○之被繼承人林玉波訂立之台灣省台北縣私有耕地租約載明租賃期間
係自三十八年一月一日至四十三年十二月三十一日止，嗣經台北縣政府依耕地三七五
減租條例第二十條規定，核定自五十年一月一日起至五十五年十二月三十一日止，續
訂租約六年；丁○○○與丙○○○所訂租約之租賃期間則係自六十八年至七十三年（
未載起迄日期），惟丁○○○於租期屆滿後，仍為租賃耕地之耕作收益，業經證人袁
朝忠、簡連通證述屬實，乙○○亦有繼續耕作，迄系爭土地被徵收時，上訴人均未爭
執被上訴人未繼續耕作，對於被上訴人領取徵收補償地價，亦未表示異議，足證被上
訴人有繼續耕作之事實，而上訴人不即表示反對之意思，依耕地三七五減租條例第一
條適用民法第四百五十一條之規定，應視為以不定期限繼續契約，被上訴人雖未申請
續訂書面租約，亦不影響系爭耕地租賃關係之存在。按依法徵收之土地為出租耕地時
，應由土地所有權人以所得之補償地價，扣除土地增值稅後餘額之三分之一，補償耕
地承租人。前項補償承租人之地價，應由主管機關於發放補償或依法提存時，代為扣
交。平均地權條例第十一條第一、二項定有明文。參之內政部八十三年七月二十五日
台（八三）內地字第八三○九三○一號函稱：「被徵收土地既已免徵土地增值稅，其
實際應繳納之土地增值稅為零，是以依法徵收之土地為出租耕地時，應由土地所有權
人以所得之補償地價之三分之一，補償耕地承租人。」，及財政部八十四年二月二十
二日台財稅字第八四一六○七八六四號函釋：「定有三七五減租之耕地及設有抵押權
之土地被徵收，因適用八十三年一月七日修正之土地稅法第三十九條第一項規定免徵
土地增值稅，其原已扣繳之稅款仍屬補償地價之一部，應予退回原扣繳機關統籌辦理
相關事宜。」各等語，足徵系爭土地增值稅退稅款性質上仍屬補償地價之一部，應依
平均地權條例第十一條第一項規定由土地所有權人以其三分之一補償耕地承租人，至
於同條第二項僅規定應由主管機關於發放補償時代為扣交，於耕地承租人請求土地所
有權人補償之權利並無影響。台北縣稅捐稽徵處雖誤將該款退還上訴人，未予退回台
北縣政府，致該府未能將其三分之一代為扣交被上訴人，惟該土地補償款三分之一之
權利自始即屬於被上訴人，上訴人取得該款，自係無法律上之原因而受利益，致被上
訴人受損害，被上訴人依不當得利之法律關係，請求丙○○○給付丁○○○六百四十
萬八千四百七十八元；甲○給付乙○○一百九十一萬二千三百十九元，及均加付法定
遲延利息，洵屬正當，應予准許等詞，為其判斷之基礎。
查原審既認定系爭土地增值稅退稅款為系爭土地徵收補償地價之一部，則上訴人本於
系爭土地所有權人之地位，自有權受領之。縱被上訴人為系爭土地承租人，得請求上
訴人以該補償地價之三分之一予以補償，而主管機關未代為扣交，被上訴人對於上訴
人之此項補償地價債權仍屬存在，不能執此即認上訴人領取系爭補償地價係無法律上
之原因而受利益。原審見未及此，遽為相反之認定，已有未合。次查丁○○○承租之
耕地係重測前台北縣樹林鎮○○段彭厝小段一一三、一一七、一一七之一地號面積依
次為○‧一六五○甲、一‧○一九三甲、○‧一三二○甲；乙○○承租之耕地則為重
測前同段一一九地號之內、一一九之一地號之內、一五九之一一地號面積依次為○‧
○四五四甲、○‧二六四六甲、○‧○二五○甲，有台灣省台北縣私有耕地租約在卷
可稽（見原審卷六七、六八頁）。上開承租耕地與系爭土地重測前之地號、面積似未
盡相符（見第一審卷十至二五頁土地登記簿謄本），系爭土地是否均屬被上訴人承租
耕地之範圍，攸關被上訴人得請求上訴人給付補償地價之數額，自待澄清。原審就此
未詳加調查審認，遽為上訴人不利之判決，並嫌疏略。上訴論旨，指摘原判決不當，
求予廢棄，非無理由。
據上論結，本件上訴為有理由。依民事訴訟法第四百七十七條第一項、第四百七十八
條第一項，判決如主文。
中      華      民      國    八十九    年     十二     月    二十八    日
                              最高法院民事第四庭
                                  審判長法官  林  奇  福
                                        法官  陳  國  禎
                                        法官  李  彥  文
                                        法官  陳  重  瑜
                                        法官  劉  福  聲
      右正本證明與原本無異
                                              書  記  官
中      華      民      國     九十     年      一      月      十      日


司法院資訊處製作；財團法人民間司法改革基金會備份。
